ACORDAO-COMPLETO-2342077

ACÓRDÃO 978/2019 ATA 14/2019 - PLENÁRIO

VISTOS, relatados e discutidos estes autos de embargos de declaração opostos pela Empresa Brasileira de Correios e Telégrafos (ECT) , em face do Acórdão 2768/2018-TCU-Plenário;
ACORDAM os Ministros do Tribunal de Contas da União, reunidos em Sessão de Plenário, ante as razões expostas pelo Relator, em:
9.1 conhecer, com fundamento no art. 34, caput e § 1º, da Lei 8.443/1992, os embargos de declaração opostos pela Empresa Brasileira de Correios e Telégrafos (ECT) para, no mérito, dar-lhes provimento parcial e conferir nova redação a subitens do item 9.1 do Acórdão 2768/2018-TCU-Plenário, nos seguintes termos:
9.1 determinar, nos termos do art. 250, inciso II, do RITCU, à Empresa Brasileira de Correios e Telégrafos (ECT) que: 
 (...) 
9.1.2. adote, no prazo de até 180 (cento e oitenta) dias, a contar da ciência desta deliberação, os procedimentos necessários para que seus normativos internos passem a compreender a obrigatoriedade de evidenciação expressa da motivação de cada patrocínio firmado, espelhando os critérios de seleção fixados normativamente pela entidade, orientados para os objetivos institucionais de comunicação previamente estabelecido, com vistas a promover a objetividade e a impessoalidade nos referidos processos seletivos;
9.1.3 precifique, no prazo de até 180 (cento e oitenta) dias, a contar da ciência desta deliberação, suas ações futuras de patrocínio com base na expectativa de atingimento dos objetivos de comunicação mensuráveis e previamente definidos, conforme o que prescreve o art. 25, §1º, c/c o art. 2º, inciso II, e art. 4º, inciso XI, da INSecom/PR 9/2014 e de acordo com os limites estabelecidos no art. 93 da Lei 13.303/2016, de modo a conter elementos objetivos que fundamentem a decisão do patrocinador pelo montante a ser aplicado;
9.1.4. adote, no prazo de até 180 (cento e oitenta) dias, a contar da ciência desta deliberação, as medidas necessárias para que os mecanismos de mensuração de retorno dos patrocínios concedidos pela instituição permitam aferir a relação custo-benefício resultante de cada ação, tendo em vista os valores por ela empregados, em conformidade com o art. 34, inciso V, da IN Secom 9, de 19/12/2014;
 (...) 
9.1.6. formalize, no prazo de até 180 (cento e oitenta) dias, a contar da ciência desta deliberação, todos os processos de concessão de benefícios (ingressos e pacotes de viagens) em razão da celebração de contratos de patrocínios esportivos, incluindo todas as decisões atinentes a essas concessões, em homenagem à transparência e de modo a demonstrar os critérios utilizados para definir os destinatários de tais benefícios, a motivação e a vantagem institucional para cada concessão;
9.1.7. adote, no prazo de até 180 (cento e oitenta) dias, a contar da ciência desta deliberação, providências com vistas à divulgação, em seu sítio na internet, da celebração de contratos de patrocínio esportivo, explicitando, exceto no que se refere a informações protegidas por sigilo comercial, (a) as razões da escolha do patrocinado, em atendimento aos princípios e diretrizes previstos no art. 4º, caput, inciso I, e art. 5º, inciso I, da IN-Secom/PR 9/2014, c/c o art. 50 da Lei 9.784/1999 e o art. 3º, inciso I, da Lei 12.527/2011; (b) a expectativa de atingimento dos objetivos de comunicação associada ao valor estipulado para a ação de comunicação, em atendimento aos princípios e diretrizes previstos no art. 4º, caput, inciso XI, da IN-Secom/PR 9/2014, c/c o art. 3º, inciso I, da Lei 12.527/2011; e (c) os resultados alcançados com a iniciativa, em atendimento aos princípios e diretrizes previstos no art. 4º, caput, inciso XI, e art. 5º, inciso I, da IN-Secom/PR 9/2014, c/c o art. 3º, inciso I, da Lei 12.527/2011;
9.2. de ofício, alterar a redação da determinação contida no subitem 9.1.5 do Acórdão 2768/2018-TCU-Plenário para o seguinte:
9.1.5. aprofunde os exames realizados nos contratos de patrocínio firmados no caso da existência de problemas observados por ocasião da fiscalização por amostragem e implemente mecanismos adicionais de controle que garantam a adequada execução dos ajustes e o cumprimento de todas as cláusulas contratuais, em cumprimento ao art. 31 da IN Secom/PR 9/2014;
9.3 dar ciência desta deliberação à recorrente.

Embargos de declaração em face de deliberação que expediu recomendação e determinações no âmbito de auditoria que verificou a conformidade dos contratos de patrocínio firmados com entidades esportivas, nos exercícios de 2012/2016.

Empresa Brasileira de Correios e Telégrafos (ECT).

3. Embargante: Empresa Brasileira de Correios e Telégrafos (ECT).

13.1. Ministros presentes: José Mucio Monteiro (Presidente), Walton Alencar Rodrigues, Benjamin Zymler, Augusto Nardes, Aroldo Cedraz, Raimundo Carreiro, Ana Arraes, Bruno Dantas e Vital do Rêgo (Relator).
13.2. Ministros-Substitutos presentes: Augusto Sherman Cavalcanti, Marcos Bemquerer Costa, André Luís de Carvalho e Weder de Oliveira.

ACORDAO-COMPLETO-2394789

Acórdão 434/2020 - Plenário

VITAL DO RÊGO

Ministro Vital do Rêgo.

Cuida-se de embargos de declaração opostos pela Empresa Brasileira de Correios e Telégrafos (ECT) , em face do Acórdão 2768/2018-TCU-Plenário.
O referido decisum (peça 296) , ao apreciar relatório de auditoria realizada na ECT com o objetivo de verificar a conformidade dos contratos de patrocínio firmados com entidades esportivas, nos exercícios de 2012/2016, expediu à entidade determinações e recomendação. 
A ECT alega, nesta oportunidade, a existência de contradição e obscuridade no acórdão embargado, nos seguintes termos (peça 305) : 
 (...) 
III. DO MÉRITO
III.1 Da contradição do Acórdão quanto às dificuldades encontradas ao longo da auditoria 
5. Por primeiro, cabe destacar que constou do v. Acórdão embargado, que a ECT teria supostamente criado várias dificuldades ao longo da auditoria realizada. Veja-se: 
43.Cabe registrar que a entidade auditada criou diversas dificuldades ao longo da auditoria. Inicialmente, requereu que os auditores assinassem termo de responsabilidade (peças 266 e 267) , comprometendo-se, entre outras coisas, a não produzirem cópias, discutirem, utilizarem, revelarem a qualquer título as informações consignadas nos processos eletrônicos. (Grifo nosso) 
6. Todavia, concessa venia, a utilização da expressão "criou" dá a entender que houve um comportamento intencional da ECT, de modo a prejudicar a realização do trabalho desse e. TCU, quando na realidade o correto seria que eventual demora na prestação das informações solicitadas, decorreu da própria tramitação burocrática, a qual a Administração Pública está sujeita. 
7. Dando azo ao aqui dito, destaca-se que no bojo do próprio Acórdão embargado constou que a ECT encaminhou as documentações solicitadas, bem como não houve impedimento quanto à realização do trabalho, por parte desse e. TCU, in verbis: 
49.Contraria tais afirmações o fato de que por meio do Oficio 32/2018-SEI-GESTTRIB_ SUPERIORES_DEJUR, de 18/4/2018 (peça 273, p. 1-3) foram encaminhados, além de comentários ao relatório preliminar, diversos processos e documentos antes não entregues à equipe de fiscalização (peça 273, p. 24-25) , com a alegação de que "processos administrativos são volumes físicos dos volumes dos processos de gestão, motivo pelo qual, por um engano de interpretação interna, não foram encaminhados à equipe de auditoria..." (peça 273, p. 16) . 
[...]
 51.Reforça-se que tanto a exigência de assinatura de termo de responsabilidade, contrário ao que dispõe a Lei 8.443/1992, nos arts. 42, 58 e 87, quanto o envio de documentos em atraso, incompletos ou sem atender ao que fora solicitado nos ofícios de requisição, não impediram a realização do trabalho, mas prejudicaram o processo de análise dos documentos. 
8. Ainda corroborando que a ECT não dificultou a realização do trabalho do e. TCU, constou da Nota Técnica - 12/2018 DCORE-SEGER, já acostada aos autos:
 "5.1. Inicialmente, ratifica-se mais uma vez que a Empresa Brasileira de Correios e Telégrafos NÃO criou dificuldades ao longo da auditoria como reiterado pela Unidade Técnica. 
5.2. Os Correios possuem como um dos valores previstos em sua Identidade Corporativa a "Integridade em todas as relações, pautada na ética, na transparência e na honestidade", e esse valor foi praticado em sua integra no relacionamento com a equipe de auditoria. 
5.3. Reforçamos que, desde a primeira reunião com os representantes do TCU, foram discutidas as soluções disponíveis a ambas as instituições para possibilitar o rápido fornecimento da documentação requerida, tendo ainda sido esclarecido o modelo de organização processual dos Correios, em que, por padrão, documentos da gestão operacional do contrato não eram digitalizados, estando aptos apenas à disponibilização física ou, quando digitalizados, eletrônica. 
5.4. Para acesso à documentação já digitalizada, foram enumeradas soluções eletrônicas como o acesso virtual ao Núcleo de Documentação e Arquivo dos Correios e transferência de arquivos por "We Transfer App", tendo, ao fim, sido acordado o encaminhamento físico em razão de limitações técnicas ou jurídicas das duas entidades. 
5.5. Assim, a documentação solicitada pelo Oficio 0392/2017-TCU/SecexEducação, de 15/09/2017, foi parcialmente encaminhada por meio do Ofício 1626/2017- GEST/DEJUR, de 21/09/2017, oportunidade em que fora solicitado ao TCU prazo adicional para disponibilização das aproximadamente 40.000 (quarenta mil) páginas faltantes.
5.6. Anexo ao Oficio 1.626/2017-GEST/DEJUR, o Mem. 679/2017-GAB/DCORE também esclareceu que "em decorrência da característica do acervo, nem tudo pode ser digitalizado, uma vez que alguns formatos não estão contemplados no contrato vigente (...) . Nesse caso, relacionaremos o que não puder ser copiado e informaremos dentro do mesmo prazo dilatado, a fim de que avaliem a conveniência de que forneçamos os documentos originais para retirada e/ou consulta."
5.7. O mesmo documento esclareceu ainda que "o volume 11 do contrato 032/2014 (Rio 2016) não foi digitalizado por ser um material de grande formato e não haver equipamento para digitalização do mesmo nos Correios", tendo sido destacado por fim "que os contratos vigentes não digitalizam os processos em OCR, razão pela qual [os arquivos estavam sendo fornecidos] no formato existente na empresa, qual seja, PDF."
5.8. Junto com o Memorando 679/2017, o Ofício 1.626/2017 encaminhou ao TCU a respectiva mídia com a documentação indicada, conforme devidamente registrado em seu rodapé.
5.9. Em 04/10/2017, por meio do Oficio 1904/2017-GEST/DEJUR, foi solicitada ao TCU prorrogação do prazo até 09/10/2017 para que fosse disponibilizada a documentação faltante, prazo que fora cumprido por meio do Ofício 1.977/2017/GEST/DEJUR, ao qual fora anexada lista dos documentos que não puderam ser digitalizados pelo formato, mas que estavam à disposição para retirada ou consulta na Gerência de Patrimônio e Serviço/Central de Serviço Administrativo dos Correios. 
5.10. O cuidado destinado pelos Correios à requisição da auditoria pode ser observado inclusive no seguinte e-mail trocado entre as equipes técnicas das duas instituições:
"De: Livia Ferreira de Lima
Enviado em: quarta-feira, 4 de outubro de 2017 11:31
Para: Patricia Yuri Kochi
Cc: Alipio Dias Dos Santos Neto; Renata Silveira Carvalho; Clecy Maria Scalfone
Vargas de
Assunto: RES: Oficio 392/2017-TCU/SecexEducação
Anexos: Novo Documento (14) .pdf
Patrícia, bom dia!
O documento em anexo vcs receberam? Já cobrei do jurídico a cópia do oficio de encaminhamento.
Tão logo receba repassarei a vcs. Quanto ao complemento, estamos concluindo o trabalho. Pelas nossas contas, com a dilação do prazo teríamos até a próxima semana. Nosso prazo inicial era dia 22/09. Nele pedimos dilação de prazo por 15 dias. Considerando o início do prazo na 2°feira, dia 25, o final do prazo seria dia 09/10.
Nossa conta está correta?
Obrigada desde já!
Lívia."
De:
Patricia Yuri Kochi [mailto:patriciayk@tcu.gov.br]
Enviada em: quarta-feira, 4 de outubro de 2017 11:08
Para: Lívia Ferreira de Lima
Cc: Alípio Dias Dos Santos Neto; Renata Silveira Carvalho
Assunto: Oficio 392/2017-TCU/SecexEducação
Prezada Lívia,
Solicito informações acerca do encaminhamento da cópia da documentação solicitada por meio do oficio em comento, cujo prazo para atendimento, considerando a prorrogação solicitada por meio do Oficio 1626/2017-GEST/DEJUR, venceu em 30 de setembro de 2017.
Atenciosamente,
Patricia Yuri Kochi"
5.11. Em 22/11/2017, em atendimento ao Ofício 0469/2017-TCU/SecexEducação, foi emitido o Oficio 3709/2017-GEST/DEJUR que encaminhou novamente as mídias disponibilizadas em atenção ao Oficio 039/2017 SecexEducação, "porém não recebidas à época por esse e. TCU."  
9. Por esse motivo, os aclaratórios se mostram pertinentes, a fim de afastar o sentido atribuído ao texto "criou diversas dificuldades a o longo da auditoria", para reenquadrá-lo com sua verdadeira natureza, qual seja: a de falha ou dificuldade de trâmite burocrático. 
III.2 Da contradição do acórdão com relação a metodologia de precificação 
10. Em relação à precificação das ações de patrocínio da ECT, concessa venia, o v. acórdão também ocorreu em contradição entre o transcrito no item 9.1.3 com a recomendação do item 9.3, in verbis:
 "ACORDAM os Ministros do Tribunal de Contas da União, reunidos em Sessão de Plenário, ante as razões expostas pelo Relator, em: 
9.1 determinar, nos termos do art. 250, inciso II, do RITCU, à Empresa Brasileira de Correios e Telégrafos (ECT) que: (...) 
9.1.3 precifique ações futuras de patrocínio com base na expectativa de atingimento dos objetivos de comunicação mensuráveis e previamente definidos, conforme o que prescreve o art. 25, §1°, c/c o art. 2°, inciso II, e art. 4°, inciso XI, da IN Secom/PR 9/2014 e de acordo com os limites estabelecidos no art. 93 da Lei 13.303/2016, de modo a conter elementos objetivos que fundamentem a decisão do patrocinador pelo montante a ser aplicado;"
 (...) 
"9.3 recomendar, nos termos do art. 250, inciso II, do RITCU, à Empresa Brasileira de Correios e Telégrafos (ECT) que articule junto à Secom a constituição de um grupo de trabalho para estudar a viabilidade de se desenvolver e/ou adotar uma política e/ou metodologia de precificação que seja capaz de amparar a análise sobre a adequação do valor dos contratos de patrocínio a partir da expectativa de atingimento dos objetivos da empresa para com os respectivos contratos, com vistas a aperfeiçoar o processo de precificação dos patrocínios e alinhá-lo com o teor do art. 25, §1°, da IN Secom 9, de 19/12/2014;" (sem negrito no original) 
11. Diz-se que houve contradição, pois, ao determinar à ECT a obrigação de precificar "ações futuras de patrocínio com base na expectativa de atingimento dos objetivos de comunicação mensuráveis e previamente definidos", esse Tribunal de Contas partiu do pressuposto de que já existe uma metodologia de precificação disponível, fato tecnicamente contestado no subitem 7.7 da Nota Técnica 6/2018/DCORE-SUCGE, constante dos autos:
"7.7. Diversamente de compras objetivas, é importante relembrar que patrocínio não é uma atividade da área de exatas. Não existem números objetivos envolvidos, uma vez que trata de bens intangíveis. Assim, não temos, até este momento, uma ferramenta que permita precificá-los precisamente. Estamos tratando de artes, esportes, bens cuja importância transcendem a fixação de valores exatos." 
12. Fato é que não há atualmente metodologia matemática disponível para se realizar a precificação dos patrocínios, nos termos indicados pelo TCU, tanto que esse próprio Tribunal recomendou a constituição de um grupo de trabalho para estudar a viabilidade de se desenvolver uma metodologia de precificação. 
13. Deve-se registrar, de qualquer sorte, que, cientes do regramento existente e da necessidade de tomar o procedimento de valoração de patrocínios o mais objetivo possível, os Correios já o realizam conforme esclarecido na Nota Técnica 7/2018/000RE-SUCGE, oportunamente anexada aos autos, a saber: 
"5.1. Como informação preliminar à manifestação sobre este achado de auditoria, deve-se esclarecer que o patrocínio se constitui em estratégia de comunicação cuja natureza apresenta elementos de configuração inter e intra subjetiva, visando alcançar no público alvo a construção de um posicionamento interno a cada pessoa que o compõe, favorável à marca e imagem do patrocinador. 
5.2. Desta forma, a comparação entre a contratação de patrocínio e outras contratações de objeto comum deve ser realizada com o cuidado que a distinção entre estes objetos requer, sob pena de se descaracterizar o patrocínio impondo-lhe condições que podem impactar até na efetiva possibilidade de sua consecução. 
5.3. A natureza relacional intrínseca de um patrocínio abrange bens intangíveis construídos na mente do público alvo, o que requer elementos que dialoguem com a natureza do patrocínio para a construção de seu valor, podendo-se afirmar que não existe no mercado uma metodologia matemática para essa valoração, sentido também extraído da manifestação do item "d.3 do Memorando 276/2017 - DCORE". 
5.4. Por esses motivos, não temos, até este momento, uma ferramenta que permita precificá-los precisamente, visto estarmos tratando de artes, esportes, etc., bens cuja natureza dificulta a fixação de valores exatos. 
5.5. E de fato, quanto vale uma conversa de meia hora, para um empresário fã de Tênis, com Gustavo Kuerten? Quanto vale a oportunidade de um empregado participar do revezamento da tocha olímpica? Que grau de engajamento e fidelidade teremos com tais propriedades? Quais negócios decorreram dessas entregas? Esses são apenas alguns exemplos de valor emocional de uma entrega gerada por um projeto patrocinado e que não oferecem subsídios que permitam sua mensuração objetiva. 
5.6. Cientes dessa premissa, tem-se que o processo de definição de valores para ações de publicidade e patrocínio nos Correios se inicia com a definição, em nível estratégico, do orçamento destinado a essas áreas, o qual, atualmente, encontra-se limitado aos percentuais previstos no art. 93 da Lei 13.303/2016. 
5.7. Nesse processo, a situação econômica da empresa é um dos insumos determinantes, visto que pauta o valor de investimento que a empresa reserva para sua comunicação.
5.8. A situação econômica da empresa influencia diretamente o planejamento tanto dos novos contratos, quanto daqueles que, estando em andamento, precisam ter seu valor reduzido quando há, por exemplo, a redução de orçamento para o investimento em patrocínios. 
5.9. Perceba-se que a deliberação pela redução do orçamento de patrocínio não decorre do desconhecimento da empresa sobre a importância do patrocínio para sua comunicação estratégica, mas sim, por uma questão conjuntural econômica. 
5.10. Definido o orçamento geral, a área técnica realiza a análise para a definição do valor de um patrocínio específico considerando o objetivo de comunicação e o público alvo (definido e previsto) , elementos que integram o sumário executivo aprovado pela autoridade competente. 
5.11. Aprovado, o patrocínio ainda é submetido à SECOM-PR, órgão central do Sistema de Comunicação de Governo do Poder Executivo Federal do qual os Correios participam, para análise de conformidade pelo Departamento de Patrocínios - DPAT, ou Comitê de Patrocínio, conforme o valor patrocinado, em atendimento ao art. 8° da IN SECOM-PR 09/2014. 
 (...) 
5.20. Diante do exposto, pode-se perceber que as análises para definição dos valores dos patrocínios se fundamentam no Manual interno vigente, observando os objetivos previstos para o patrocínio, em atendimento às normas externas aplicáveis à contratação. 
14. No caso, para verificar a possibilidade de aprimoramento desta metodologia nos termos determinados por esse e. TCU, serão necessários estudos que, como já recomendado por esse próprio Tribunal, deverão ser articulados junto à Secom, órgão coordenador do Sistema de Comunicação de Governo do Poder Executivo Federal - SICOM. 
15. Somente após esses estudos, será possível afirmar sobre a viabilidade da solução desejada e, em sendo viável, do modo como poderá ser implantada. 
16. Ora, se esse e. Tribunal de Contas entende necessária a realização de estudos sobre a viabilidade de desenvolvimento de uma metodologia de precificação, como poderia determinar aos Correios que já tenham uma metodologia de precificação disponível, antes do resultado dos estudos que venham a ser realizados em conjunto com o órgão coordenador do Sistema de Comunicação de Governo do Poder Executivo Federal - SICOM (art. 4° do Decreto 6.555/2008) , para analisar justamente a viabilidade do desenvolvimento de uma metodologia? 
17. Dessa forma, a contradição do v. Acórdão surge, então, quando seu próprio texto recomenda a constituição de um grupo de trabalho para estudar a viabilidade de se desenvolver uma metodologia de precificação e, ao mesmo tempo, determina que a ECT precifique ações futuras de patrocínio com base na expectativa de atingimento dos objetivos de comunicação mensuráveis e previamente definidos. 
18. Por esses motivos, se faz necessária a oposição dos presentes Embargos de Declaração, a fim de se pronunciar quanto à contradição sobredita, bem como esclareça se a determinação supra ficará condicionada à realização e resultado dos estudos que serão realizados. 
19. Ad argumentandum, entende-se como adequado que a eficácia da determinação fique condicionada à realização e resultado dos estudos que serão realizados, para cuja finalização se entende como adequado o prazo de seis meses, motivo pelo qual requer, desde já, a fixação de prazo nesses termos. 
III.3 Da contradição do acórdão com relação à fiscalização por amostragem - Subitem 9.1.5
20. Noutro giro, quanto ao subitem 9.1.5 constou do v. Acórdão: 
"ACORDAM os Ministros do Tribunal de Contas da União, reunidos em Sessão de Plenário, ante as razões expostas pelo Relator, em: 9.1 determinar, nos termos do art. 250, inciso II, do RITCU, à Empresa Brasileira de Correios e Telégrafos (ECT) que: 
9.1.5. aprofunde os exames realizados na execução financeira dos contratos de patrocínio firmados no caso da existência de problemas observados por ocasião da fiscalização por amostragem e implemente mecanismos adicionais de controle que garantam a adequada execução dos ajustes e o cumprimento de todas as cláusulas contratuais, em cumprimento ao art. 31 da IN Secom/PR 9/2014;
21. Veja que a determinação suso está em desacordo com o entendimento que gerou determinação à Secretaria de Comunicação Social da Presidência da República - SECOM-PR contida no subitem 9.1.1.1 do Acórdão 2770/2018-TCU-Plenário-TCU, a saber: 
"ACORDAM os Ministros do Tribunal de Contas da União, reunidos em Sessão de Plenário, ante as razões expostas pelo Relator, em: 
9.1. determinar à Secretaria de Comunicação Social da Presidência da República (Secom/PR) que: 9.1.1. oriente todas as entidades integrantes do Sistema de Comunicação Social (Sicom) :
9.1.1.1. no sentido de que o disposto no caput do art. 35 da IN Secom/PR 9/2014 aplica-se exclusivamente aos contratos de patrocínio não incentivados "exclusivos de divulgação de marca", nos termos do subitem 9.2 Acórdão 2914/2015-TCU-Plenário; e que as demais determinações impostas à Petróleo Brasileiro S.A. (Petrobras) pelo referido julgado são aplicáveis a todos os integrantes do aludido sistema, em homenagem ao princípio da isonomia, insculpido no caput do art. 5° da Constituição Federal;" 
22. Diz-se que está em desacordo, pois, nos termos expressos no parágrafo 12 do Relatório Técnico que gerou o Acórdão 2768/2018-TCU-Plenário, ora embargado, o principal normativo que rege as ações de patrocínio é a IN Secom/PR 9/2014, a qual consta a seguinte previsão sobre a prestação de contas de ações desta natureza: 
"Art. 35. Para a prestação de contas do patrocínio, o patrocinador exigirá do patrocinado, exclusivamente, a comprovação da realização da iniciativa patrocinada e das contrapartidas previstas no contrato." 
23. Em razão, contudo, de determinação especificamente direcionada aos Correios por meio do subitem 9.4.1. do Acórdão 2277/2006-TCU-Plenário, abaixo transcrito, o processo de prestação de contas da empresa passou a abranger a prestação de contas financeira, além da comprovação da realização da iniciativa patrocinada e das contrapartidas acordadas: 
"ACORDAM os Ministros do Tribunal de Contas da União, reunidos em Sessão Plenária, ante as razões expostas pelo Relatar, em: 
9.4. determinar à Empresa Brasileira de Correios e Telégrafos que: 
9.4.1. nos contratos de patrocínio em andamento e naqueles que vierem a ser concedidos pela Empresa, desenvolva procedimentos minuciosos de forma a obter os documentos comprobatórios acerca do emprego dos recursos públicos pelo patrocinado (notas fiscais, recibos, relatório das ações desenvolvidas pelo patrocinado, comprovantes das contrapartidas avençadas, entre outros elementos) , em consonância com a avaliação sistemática dos resultados obtidos, na forma do art. 3°, inciso VI, do Decreto n° 4.799/2003; 
24. Assim, desde a implantação dos novos procedimentos em atendimento a determinação acima, a prestação de contas dos contratos de patrocínio realizada pelos Correios tornou-se diferenciada, mais complexa, do que o processo de prestação de contas de patrocínio realizado pelas demais empresas e órgãos integrantes do SICOM. 
25. O novo entendimento do TCU, entretanto, altera o entendimento anteriormente atribuído aos Correios e determina que o princípio da isonomia deve prevalecer dentre os integrantes do SICOM, como bem esclarecido no voto do Ministro relator, no âmbito da TC Processo 034.922/2016-4, verbis:
"108. Ante essas considerações, deixo de acolher a proposta da unidade técnica de determinar à Secom que implemente controles para verificação da conformidade das despesas executadas com recursos de patrocínios de qualquer natureza, incluindo prestação de contas com comprovantes de despesas nos moldes dos patrocínios incentivados (aqueles que possibilitam a concessão de incentivos fiscais aos patrocinadores) . Tal orientação não cabe para aqueles que se destinam tão somente à divulgação de marca. 
109. Anuo, por outro lado, à determinação a ser feita à Secom para que 'oriente todas as entidades integrantes do Sistema de Comunicação Social (Sicom) que o disposto no caput do art. 35 da IN Secom/PR 9/2014 aplica-se exclusivamente aos contratos de patrocínio não incentivados "exclusivos de divulgação de marca", nos termos do subitem 9.2 Acórdão 2914/2015-TCU-Plenário; e que as demais determinações impostas à Petróleo Brasileiro SÃ. (Petrobras) naquele julgado são aplicáveis a todos as empresas estatais, em homenagem ao princípio da isonomia insculpido no caput do art. 5° da Constituição Federal'. Faço apenas uma retificação na proposta, no sentido de a aplicação do Acórdão 2914/2015-TCU-Plenário estender-se a todos os integrantes do Sicom e não apenas às empresas estatais." (sem negrito no original) 
26. Diante deste cenário, se mostram pertinentes os presentes aclaratórios, de modo a esclarecer a contradição quanto à determinação 9.1.5 do Acórdão 2768/2018-TCU-Plenário, uma vez que impõe aos Correios, não somente a manutenção de exames sobre a execução financeira dos contratos de patrocínio, mas também obriga a realização de procedimentos complementares em caso de detecção de problemas durante o processo de amostragem, além da implementação de mecanismos adicionais de controlb e, quando, para tanto, já existe a previsão do art. 35 da IN Secom/PR 9/2014. 
III.3 Da obscuridade do acórdão com relação ao deslocamento de fiscais - subitem 9.1.8 
27. Quanto ao deslocamento de fiscais, o subitem 9.1.8 assim dispôs: 
"ACORDAM os Ministros do Tribunal de Contas da União, reunidos em Sessão Plenária, ante as razões expostas pelo Relator, em: 
9.4. determinar à Empresa Brasileira de Correios e Telégrafos que: 
 (...) 
9.1.8. abstenha-se de autorizar deslocamento de fiscais de contratos de patrocínio para viagens custeadas pelas entidades patrocinadas com a finalidade de acompanhamento e fiscalização dos ajustes;" 
28. Nesse ponto, cabe rememorar que da leitura do Relatório Técnico que integra o acórdão em questão, tem-se que os argumentos que fundamentam a determinação supra foram:
I - Risco de conflito de interesses; 
II - Ônus da fiscalização e os custos dela decorrentes são do contratante; e 
III - A prática não é econômica, visto que os recursos da viagem são pagos pela patrocinadora, mas os controles sobre esses recursos estão no âmbito do patrocinado. 
29. Pois bem.
30. Inicialmente vale lembrar que a obrigação de fiscalizar os contratos que compuseram a amostra auditada decorre da Lei 8.666/93: 
"Art. 67 A execução do contrato deverá ser acompanhada e fiscalizada por um representante da Administração especialmente designado, permitida a contratação de terceiros para assisti-lo e subsidiá-lo de informações pertinentes a essa atribuição." 
31. Para os contratos firmados e executados sob advento da Lei 13.303/2016,0 art. 40, III, prevê que o assunto deverá ser tratado pelo regulamento interno de licitações e contratos da empresa, no caso, o Regulamento de Licitações e Contratações dos Correios. 
32. Nos termos dessas normas, os Correios realizam a fiscalização e gestão dos seus contratos de patrocínio, não tendo sido colocado em questão a realização da fiscalização em si, mas sim a forma com que é financiada. 
33. Sob esse aspecto, importante esclarecer que tal solução administrativa teve como origem a necessidade de dar mais efetividade ao processo fiscalizatório em razão de limitações naturais que a estrutura de custos e burocrática dos Correios gera para fornecer os instrumentos necessários à fiscalização, sentido em que se sobressaem duas peculiaridades da fiscalização dos contratos de patrocínios: 
Natureza dos recursos físicos para fiscalização 
34. A execução dos contratos de patrocínio esportivo apresenta uma dinâmica especifica para a qual se exige uma fiscalização com a presença física do fiscal aos locais em que serão executadas as contrapartidas previstas no contrato de patrocínio, seja no hotel de hospedagem da delegação, seja nos aviões, ônibus ou outros veículos que a transporta, seja nos locais em que haverá as competições.
35. Ocorre que as hospedagens, diárias e transportes contratados pelo processo padrão utilizado pelos Correios não permitem que essa presença ocorra do modo ideal, seja pela dificuldade de que o fiscal se locomova nos mesmos veículos ou mesmo que se hospede no mesmo hotel destinados à delegação. 
36. No Brasil, as hospedagens padrão são realizadas em hotéis conveniados com os Correios e, no exterior, a diária destinada à contratação não é compatível com a diária dos hotéis usualmente utilizados pelas delegações. 
37. Tais circunstâncias resultam, em geral, em hospedagens distantes fisicamente dos locais de hospedagem e competição da delegação o que dificulta, quando não impedem, que o fiscal fiscalize, por exemplo, o uso de uniformes e a concessão de entrevistas para os quais constam contrapartidas de exposição e citação da marca da patrocinadora. 
38. O mesmo acontece com os transportes, cujos critérios de aquisição de serviço utilizados pelos Correios nem sempre possibilitam que a viagem do fiscal ocorra no mesmo veículo que o da delegação, dificultando, quando não impossibilitando, que a fiscalização também ocorra em situações de comprovação de contrapartidas inerentes a tais circunstâncias. 
Disponibilidade orçamentária e prazos procedimentais 
39. O fluxo procedimental e orçamentário utilizado pelos Correios para a aquisição de serviço de transporte e concessão de diárias nem sempre é compatível com o tempo e disponibilidade exigidos pelo processo de fiscalização dos contratos de patrocínio. 
40. Ainda que os contratos apresentem planejamento de eventos que permitem a organização antecipada das demandas de transporte, diárias e hospedagem, a possibilidade de ocorrência de imprevistos no calendário do evento ou mesmo no trâmite administrativo das solicitações de transporte, diárias e hospedagem podem dificultar ou impedir a presença tempestiva do fiscal ao evento, e, consequentemente, dificultar ou impedir que a fiscalização ocorra nos termos previstos.
41. Acrescente-se que os Correios utilizam atualmente a metodologia de Orçamento Base Zero - OBZ, cujos procedimentos mais burocráticos para autorizações orçamentárias se apresentam como elemento que tendem incrementar as citadas dificuldades quanto à disponibilidade orçamentária e aos prazos procedimentais. 
42. Outrossim, não se deve afastar a eventualidade de a disponibilidade orçamentária, existente quando da assinatura do contrato de patrocínio, deixar de existir quando da necessidade de aquisição de transporte e hospedagem e da concessão de diárias necessárias à fiscalização, o que impediria sua realização. 
43. Por esses motivos, a solução administrativa de incluir no contrato de patrocínio os custos de deslocamento e hospedagem do fiscal se apresentou como adequado ao interesse público de se conceder maior efetividade ao processo de fiscalização.
44. É de se perceber, ainda, que o pagamento de despesas nesse modelo passa a se constituir uma obrigação contratual, e não um benefício ao contratado, o que afasta eventual entendimento de que haveria conflito de interesses, uma vez que, enquanto obrigação, ele também será fiscalizado nos termos previstos no contrato. 
45. Tenha-se também que, para o fiscal, não há relevância e/ou diferença sobre quem paga a despesa, visto que ele viaja para cumprimento de obrigação legal de fiscalizar o contrato e responde administrativamente por essa competência, posição que não lhe impõe em situação de "dívida" com a entidade patrocinada. Já as entidades patrocinadas, não fazem o pagamento por benevolência ou favor, mas sim para cumprimento de obrigação contratual, cujo descumprimento pode gerar as penalidades contratuais previstas.
46. Não há que se falar, pois, em conflito de interesses, mas sim de cumprimento de obrigações normativas e contratuais de fiscalização que serão adequadamente acompanhadas nos termos das normas e do contrato envolvidos. 
47. Por esse mesmo motivo, também não se pode afirmar que haveria uma substituição do responsável pelo ônus da fiscalização ou de seus custos.
48. A bem da verdade, os Correios continuam legalmente responsáveis pela fiscalização e fiscalizam esse procedimento com base nas normas aplicáveis e no próprio contrato de patrocínio, regramentos que os concedem instrumentos para, diferentemente do afirmado no subitem 8.1, III, acima, controlar sua eficácia.
49. Por fim, ainda deve ser considerado que a solução desonera os Correios dos custos administrativos inerentes a tais despesas.
50. Logo, o v. acórdão encontra-se obscuro ao determinar que a ECT se abstenha de autorizar "deslocamento de fiscais de contratos de patrocínio", quando a própria Lei assim o determina. 
III.2 Da omissão do acórdão com relação a mensuração de retorno - subitem 9.1.4 
51. Por fim, no que diz respeito à mensuração de retorno dos patrocínios concedidos, constou do v. Acórdão embargado: 
"ACORDAM os Ministros do Tribunal de Contas da União, reunidos em Sessão de Plenário, ante as razões expostas pelo Relator, em: 
9.1 determinar, nos termos do art. 250, inciso II, do RITCU, à Empresa Brasileira de Correios e Telégrafos (ECT) que:
 (...) 
9.1.4. adote as medidas necessárias para que os mecanismos de mensuração de retorno dos patrocínios concedidos pela instituição permitam aferir a relação custo-beneficio resultante de cada ação, tendo em vista os valores por ela empregados, em conformidade com o art. 34, inciso V, da IN Secom 9, de 19/12/2014 
52. Note que, nos termos do voto do Ministro relator, apesar de a ECT utilizar uma metodologia com instrumentos (endomarketing, recall, pesquisas e monitoramento de mídia) "que se aproximam de uma análise de retorno condizente com os objetivos pretendidos (se definidos previamente) ", a forma de avaliação dos Correios ainda apresenta "fragilidades que devem ser superadas" - Acórdão 2768/2018-TCU-Plenário, parágrafo 55: 
55. Deste modo, a forma de avaliação observada nos Correios apresenta fragilidades que devem ser superadas, em que pese apresentar aspectos, ao menos teoricamente, que se aproximam de uma análise de retorno condizente com os objetivos pretendidos (se definidos previamente) , a saber endomarketing, recall, pesquisas e monitoramento de mídia.
53. Nesses termos, também se fazem necessários estudos para evoluir a metodologia atualmente utilizada de modo a torná-la mais próxima dos objetivos definidos na determinação desse TCU, motivo pelo qual torna-se omisso o v. acórdão embargado, no que diz respeito ao prazo de cumprimento da determinação.
54. Ad argumentandum, entende-se como adequado o prazo seis meses para finalização dos estudos e publicação do normativo interno com a nova metodologia. Portanto, requer-se, desde já, que seja conferido o prazo, nos termos sugeridos.
 (...) 
É o relatório.

Herbert Milhomens de Vasconcelos (OAB/DF 29.585); Marcos Antônio Tavares Martins (OAB/DF 18.508) e outros.

Não atuou.

EMBARGOS DE DECLARAÇÃO EM RELATÓRIO DE AUDITORIA. CONHECIMENTO. PROVIMENTO PARCIAL, PARA A FIXAÇÃO DE PRAZO COM VISTAS AO CUMPRIMENTO DE DETERMINAÇÃO. ALTERAÇÃO, DE OFÍCIO, DE DETERMINAÇÃO EXARADA À ECT.

RELATÓRIO DE AUDITORIA (RA)

não atuou.

Os embargos de declaração opostos pela Empresa Brasileira de Correios e Telégrafos (ECT) , em face do Acórdão 2768/2018-TCU-Plenário, devem ser conhecidos ante o preenchimento dos requisitos de admissibilidade previstos no art. 34, § 1º, da Lei 8.443/1992 e a invocação dos vícios de omissão, contradição e obscuridade, pressupostos específicos para a espécie. 
O acórdão embargado, ao apreciar relatório de auditoria realizada na ECT com o objetivo de verificar a conformidade dos contratos de patrocínio firmados com entidades esportivas, nos exercícios de 2012/2016, expediu à entidade determinações e recomendação.
A obscuridade alegada pela embargante seria em decorrência de o acórdão ter determinado à ECT para que se abstivesse de autorizar "deslocamento de fiscais de contratos de patrocínio, quando a própria Lei [8.666/1993] assim o determina".
Não há a obscuridade apontada pelos Correios. A obscuridade objeto de embargos de declaração é aquela que dificulta o entendimento do texto da deliberação, que torne incompreensível o comando imposto ou a manifestação de vontade do relator (Acórdão 1802/2015-TCU-Plenário, Ministro Augusto Sherman) . Entretanto, o que se verifica dos argumentos expostos é o ânimo da embargante em combater o mérito da determinação feita por este Tribunal, nos seguintes termos:
9.1.8. abstenha-se de autorizar deslocamento de fiscais de contratos de patrocínio para viagens custeadas pelas entidades patrocinadas com a finalidade de acompanhamento e fiscalização dos ajustes; (grifo nosso) 
Como se depreende do subitem 9.1.8 acima transcrito, não houve comando tendente a impedir a fiscalização, por parte da ECT, dos contratos de patrocínio, mas, apenas, para que não fosse custeada pelas entidades patrocinadas. Divergência acerca deste entendimento deve ser arguida em recurso próprio e não em sede de embargos de declaração.
Por sua vez, a omissão alegada pela ECT seria em relação à ausência de fixação de prazo para cumprimento da determinação contida no subitem 9.1.4 do acórdão embargado, atinente à adoção das "medidas necessárias para que os mecanismos de mensuração de retorno dos patrocínios concedidos pela instituição permitam aferir a relação custo-benefício resultante de cada ação, tendo em vista os valores por ela empregados". Asseverou que estudos são necessários para evoluir a metodologia, motivo por que propugna o prazo de seis meses para finalização dos estudos e publicação do normativo interno com a nova metodologia.
Assiste razão à empresa. Por ocasião da prolação do acórdão, não foi fixado o necessário prazo para cumprimento das determinações exaradas aos Correios, o que se faz nesta oportunidade, com a fixação do prazo de 180 dias.  
Por fim, são aventadas três contradições no acórdão embargado, a saber:
afirmativas contraditórias na instrução da unidade técnica, transcritas no relatório que fundamentou o acórdão embargado, tendo em vista que, ao tempo que é afirmado que a  entidade teria criado embaraços à entrega de documentos à equipe de auditoria, há o registro de que a ECT encaminhou as documentações solicitadas e que não houve impedimento quanto à realização do trabalho. Solicita a embargante que haja o afastamento do "sentido atribuído ao texto 'criou diversas dificuldades a o longo da auditoria', para reenquadrá-lo com sua verdadeira natureza, qual seja: a de falha ou dificuldade de trâmite burocrático";
existência de recomendação para constituição de um grupo de trabalho para estudar a viabilidade de se desenvolver uma metodologia de precificação e, ao mesmo tempo, de determinação para que a ECT precifique ações futuras de patrocínio com base na expectativa de atingimento dos objetivos de comunicação mensuráveis e previamente definidos (subitens 9.1.3 e 9.3) . Solicita a embargante que seja esclarecido se a determinação fica condicionada à realização dos estudos recomendados, cujo prazo para efetuação propõe ser seis meses; e
 (iii) contradição entre o comando do subitem 9.1.5 do acórdão embargado e o subitem 9.1.1.1 do Acórdão 2770/2018-TCU-Plenário.
A contradição objeto de embargos de declaração advém de afirmativas conflitantes, quer na fundamentação, quer entre a fundamentação e a conclusão, o que não se vislumbra ser o caso dos fatos expostos na alínea "i" supra. Tais fatos, inclusive, nem participaram dos fundamentos do decisum embargado.
Em relação à contradição alegada no subitem "8.ii", apresento as seguintes considerações.
Segundo apurou a auditoria, na ECT os contratos de patrocínios são precificados a partir de referências como porte do evento, público previsto, local de realização, retorno de mídia previsto, histórico de investimentos e experiência dos profissionais da área. E que, após análises dos processos, foi verificado que os valores pactuados não se mostraram adequadamente justificados, em razão da inexistência de análise acerca da valoração dos contratos ou de análises não fundamentadas, superficiais, subjetivas e pró-forma, além de vinculadas a fatores que não se confundem com a expectativa de atingimento dos objetivos dos patrocínios, como é determinado pela legislação que trata a matéria.
Deste contexto decorreu a determinação para que ações futuras de patrocínio da estatal fossem precificadas com base na expectativa de atingimento dos objetivos de comunicação mensuráveis e previamente definidos (subitem 9.1.3 do acórdão embargado) . 
Ocorre, porém, que, ciente de que o orçamento a ser alocado a um patrocínio não é uma questão simples e que a ausência de uma metodologia de precificação dos patrocínios estabelecida se mostrou, de fato, uma grande dificuldade, em maior ou menor grau, em todas as empresas estatais que compuseram a amostra da auditoria, foi recomendado à ECT, às demais empresas estatais auditadas e à Secom a constituição de um grupo de trabalho para desenvolver e/ou adotar uma política e/ou metodologia de precificação que fosse capaz de amparar a análise sobre a adequação do valor dos contratos de patrocínio a partir da expectativa de atingimento dos objetivos da empresa para com as respectivas avenças, com vistas a aperfeiçoar o processo de precificação dos patrocínios (subitem 9.3 do acórdão embargado) .
O embargante entende adequado que a eficácia da referida determinação fique condicionada à realização e resultado dos estudos que serão realizados, para os quais considera adequado o prazo de seis meses, motivo pelo qual requer a fixação de prazo nesses termos. 
Apesar de entender que o desenvolvimento de uma política/metodologia de precificação, fruto do grupo de trabalho, significará um salto de qualidade nas condutas das entidades integrantes do Sistema de Comunicação Social (Sicom) na valoração dos contratos de patrocínio, considero não ser pertinente atrelar o cumprimento da determinação pela ECT à finalização deste estudo, que deve envolver não só a ECT, como também outras estatais e a Secom e que demandará, provavelmente, tempo considerável. 
A ECT deve, desde logo, nos contratos de patrocínio que por ventura venha fechar, promover os esforços necessários para que fique evidenciada expressamente a motivação de cada patrocínio firmado, espelhando os critérios de seleção fixados normativamente pela entidade, orientados para os objetivos institucionais de comunicação previamente estabelecido e mensuráveis, com o valor pactuado espelhando a expectativa de atingimento destes objetivos. A decisão do gestor deve, desde já, conter elementos objetivos que fundamentem a decisão do patrocinador pelo montante a ser aplicado, conforme determinação normativa.
Apesar disto, considero necessário que haja um tempo razoável para que os Correios intentem algumas medidas que já possibilitem o cumprimento do acórdão embargado, razão pela qual considero os 180 dias sugeridos prazo adequado para tanto. 
Por fim, quanto ao fato contido no subitem "8.iii", assiste razão à ECT, embora não se constitua, com efeito, em contradição albergada por embargos de declaração. Todavia, tanto o acórdão embargado quanto o referido pela ECT -  Acórdão 2770/2018-TCU-Plenário - foram prolatados no âmbito da mesma FOC e devem estar sintonizados em suas determinações e recomendações, por uma questão de coerência. Desta maneira, propugno que, de ofício, este Tribunal altere a redação do subitem 9.1.5 do acórdão embargado para que se adeque ao entendimento esposado por este Tribunal por meio do Acórdão 2770/2018-TCU-Plenário.
O Acórdão 2770/2018-TCU-Plenário foi proferido após apreciação do relatório com a consolidação dos achados obtidos nas auditorias de conformidade realizadas na Secretaria Especial de Comunicação Social (Secom) , no Banco do Brasil, no BNDES, na CAIXA, na ECT, na Infraero, na Petrobras e no Ministério do Esporte, no âmbito da FOC que objetivou avaliar a conformidade do processo de contratação de patrocínios firmados entre empresas estatais e entidades esportivas.
Por meio do referido decisum, foi determinado à Secom que orientasse a todas as entidades integrantes do Sicom, in verbis:
9.1.1.1. que o disposto no caput do art. 35 da IN Secom/PR 9/2014 aplica-se exclusivamente aos contratos de patrocínio não incentivados "exclusivos de divulgação de marca", nos termos do subitem 9.2 Acórdão 2914/2015-TCU-Plenário; e que as demais determinações impostas à Petróleo Brasileiro S.A. (Petrobras) pelo referido julgado são aplicáveis a todos os integrantes do aludido sistema, em homenagem ao princípio da isonomia, insculpido no caput do art. 5º da Constituição Federal;
Disto decorre que as prestações de contas dos patrocínios não incentivados, exclusivos de divulgação de marca, devem abarcar somente a comprovação da iniciativa patrocinada e das contrapartidas previstas no contrato, sendo prescindível a comprovação financeira. Para os demais patrocínios, todavia, deve haver também a comprovação da execução financeira, com apresentação de extrato bancário da conta específica, recibos e notas fiscais, de modo a evidenciar as despesas com o objeto pactuado.
No entanto, o subitem 9.1.5 do acórdão embargado não se encontra exatamente em consonância com a orientação supra, uma vez que determinou, de maneira geral, o aprofundamento "nos exames realizados na execução financeira dos contratos de patrocínio firmados no caso da existência de problemas observados por ocasião da fiscalização por amostragem e implemente mecanismos adicionais de controle que garantam a adequada execução dos ajustes e o cumprimento de todas as cláusulas contratuais, em cumprimento ao art. 31 da IN Secom/PR 9/2014".
Tal determinação não se aplica, ante o que dispôs o Acórdão 2770/2018-TCU-Plenário e no que tange especificamente à execução financeira, aos patrocínios não incentivados exclusivos de divulgação de marca. Desta forma, mostra-se pertinente que o subitem 9.1.5 do acórdão embargado tenha sua redação alterada para:
9.1.5. aprofunde os exames realizados nos contratos de patrocínio firmados no caso da existência de problemas observados por ocasião da fiscalização por amostragem e implemente mecanismos adicionais de controle que garantam a adequada execução dos ajustes e o cumprimento de todas as cláusulas contratuais, em cumprimento ao art. 31 da IN Secom/PR 9/2014;
Afora isto, os demais termos do comando devem ficar inalterados, tendo em vista que advieram da constatação feita pela unidade técnica por ocasião da análise dos relatórios de acompanhamento de eventos com vistas a verificar o cumprimento de contrapartidas relacionadas à exposição da marca. Foi constatado que alguns relatórios não apresentaram qualquer conclusão enquanto que, em outros, as conclusões decorreram de avaliações superficiais e subjetivas de resultados. 
Além disso, foi verificado que, diante de reiterados problemas detectados na fiscalização por amostragem feita pela ECT, não foram identificadas providências para que fossem garantidos seu saneamento e/ou sua não reincidência. 
Há que se frisar que o comando referido pela embargante (subitem 9.4.1 do Acórdão 2277/2006-TCU-Plenário) , a seguir transcrito, continua vigente, exceto para os patrocínios não incentivados exclusivos de divulgação de marca, em consonância com o novel Acórdão 2770/2018-TCU-Plenário:
9.4. determinar à Empresa Brasileira de Correios e Telégrafos que: 9.4.1. nos contratos de patrocínio em andamento e naqueles que vierem a ser concedidos pela Empresa, desenvolva procedimentos minuciosos de forma a obter os documentos comprobatórios acerca do emprego dos recursos públicos pelo patrocinado (notas fiscais, recibos, relatório das ações desenvolvidas pelo patrocinado, comprovantes das contrapartidas avençadas, entre outros elementos) (..) ; 
Isto posto, aos embargos opostos deve ser dado provimento parcial, para a fixação do prazo para cumprimento das determinações. E, de ofício, alterar a redação do subitem 9.1.5 do acórdão embargado.
TCU, Sala das Sessões Ministro Luciano Brandão Alves de Souza, em 30 de abril de 2019.
Ministro VITAL DO RÊGO 
Relator